ACORDAO-COMPLETO-2485395

ACÓRDÃO 8783/2021 ATA 21/2021 - PRIMEIRA CÂMARA

VISTOS, relatados e discutidos estes autos de tomada de contas especial instaurada pelo Fundo Nacional de Desenvolvimento da Educação em desfavor de José Herculano de Negreiros, Jairon dos Santos Ramos, Avelar de Castro Ferreira, ex-prefeitos de São Raimundo Nonato/PI, e Carmelita de Castro Silva, atual prefeita, em razão de omissão no dever de prestar contas dos recursos recebidos por força do Programa Brasil Alfabetizado, no ciclo de 2011;
ACORDAM os Ministros do Tribunal de Contas da União, reunidos em Sessão da 1ª Câmara, ante as razões expostas pelo Relator, em:
9.1. excluir da relação processual Jairon dos Santos Ramos (CPF: XXX.689.323-XX) ;
9.2. acolher as razões de justificativa apresentadas pela Sra. Carmelita de Castro Silva (CPF: XXX.329.073-XX) , excluindo-a da relação processual;
9.3 julgar regulares com ressalva as contas dos responsáveis José Herculano de Negreiros (CPF: XXX.238.443-XX) e Avelar de Castro Ferreira (CPF: XXX.095.303-XX) , dando-lhes quitação, com fundamento nos arts. 16, inciso II, 18 e 23, inciso II, da Lei 8.443/1992, c/c os arts. 208 e 214, inciso II, do Regimento Interno/TCU;
9.4 determinar à Prefeitura Municipal de São Raimundo Nonato/PI que promova, no prazo de 15 (quinze) dias, se ainda não o fez, o recolhimento aos cofres do Fundo Nacional de Desenvolvimento da Educação das seguintes importâncias, acrescidas de atualização monetária, calculadas a partir das datas abaixo até a efetiva quitação, nos termos da legislação em vigor:
	Data de ocorrência
	Valor histórico (R$) 

	03/02/2011
	4.251,31

	02/09/2011
	1.548,57

9.5 enviar cópia deste Acórdão ao Fundo Nacional de Desenvolvimento da Educação e aos responsáveis, para ciência.

Tomada de contas especial instaurada pelo Fundo Nacional de Desenvolvimento da Educação (FNDE), em razão da omissão no dever legal de prestar contas quanto aos recursos repassados no âmbito do Programa Brasil Alfabetizado, ciclo 2011.

Primeira Câmara

Município de São Raimundo Nonato - PI.

3. Responsáveis: Avelar de Castro Ferreira (XXX.095.303-XX); Carmelita de Castro Silva (XXX.329.073-XX); José Herculano de Negreiros (XXX.238.443-XX).

13.1. Ministros presentes: Walton Alencar Rodrigues (Presidente), Vital do Rêgo (Relator) e Jorge Oliveira.
13.2. Ministro-Substituto convocado: Augusto Sherman Cavalcanti.
13.3. Ministro-Substituto presente: Weder de Oliveira.

ACORDAO-COMPLETO-2537508

Acórdão 3182/2022 - Primeira Câmara

VITAL DO RÊGO

Adoto como relatório a instrução de mérito elaborada no âmbito da Secretaria de Controle Externo de Tomada de Contas Especial - SecexTCE (peça 63) , que contou com a anuência do corpo diretivo daquela unidade técnica (peças 64 e 65) , a seguir transcrita com ajustes:
INTRODUÇÃO
Cuidam os autos de tomada de contas especial instaurada pelo Fundo Nacional de Desenvolvimento da Educação, em desfavor de José Herculano de Negreiros (gestão 1/1/2009 a 20/12/2012) , Jairon dos Santos Ramos (gestão 21/12/2012 a 31/12/2012) , Avelar de Castro Ferreira (gestão 2013-2016) , ex-prefeitos de São Raimundo Nonato/PI, e Carmelita de Castro Silva (gestão 2017-2020) , prefeita atual, em razão de omissão no dever de prestar contas dos recursos recebidos por força do Programa Brasil Alfabetizado, no ciclo de 2011.
HISTÓRICO
O presente processo foi objeto de instrução preliminar (peça 26) , a qual concluiu pela necessidade de realização da citação e audiência dos responsáveis, propondo:
a) excluir a responsabilidade do Sr. Jairon dos Santos Ramos (CPF: XXX.689.323-XX) , pois ele não foi gestor executor, nem foi o responsável pela omissão na apresentação da prestação de contas;
b) realizar a citação, com fundamento nos arts. 10, § 1º, e 12, incisos I e II, da Lei 8.443/1992 c/c o art. 202, incisos I e II, do RI/TCU, para que, no prazo de quinze dias, os responsáveis abaixo indicados, em decorrência das condutas praticadas, apresentem alegações de defesa e/ou recolham, aos cofres especificados, as quantias abaixo indicadas, atualizadas monetariamente a partir da respectiva data até o efetivo recolhimento, abatendo-se na oportunidade as quantias eventualmente ressarcidas, na forma da legislação em vigor, que geraram as irregularidades demonstradas a seguir:
Débito relacionado somente ao responsável José Herculano de Negreiros (CPF: XXX.238.443-XX) , Prefeito Municipal, no período de 1/1/2009 a 20/12/2012, na condição de gestor dos recursos:
Irregularidade: não comprovação da boa e regular aplicação dos recursos federais repassados ao Município de São Raimundo Nonato - PI, em face da omissão no dever de prestar contas dos valores transferidos, no âmbito do Programa Brasil Alfabetizado (BRALF) , no exercício de 2011, cujo prazo encerrou-se em 31/10/2017.
Evidências da irregularidade: Extrato bancário conta específica, da data dos créditos até o encerramento da movimentação (peça 4) e Parecer Financeiro (peça 13) .
Normas infringidas: Resolução CD/FNDE no 32, de 01/07/2011.
	Data de ocorrência
	Valor histórico (R$) 

	12/12/2011
	256.130,00

Valor atualizado do débito (sem juros) em 15/8/2019: R$ 395.157,36.
Cofre credor: Fundo Nacional de Desenvolvimento da Educação.
Conduta: não demonstrar a boa e regular aplicação dos recursos federais recebidos e geridos por meio do BRALF/2011, em face da omissão na prestação de contas, cujo prazo encerrou-se em 31/10/2017.
Nexo de causalidade: a conduta descrita impediu o estabelecimento do nexo causal entre as possíveis despesas efetuadas com os recursos recebidos, no âmbito do instrumento em questão, no exercício de 2011.
Culpabilidade: não há excludentes de ilicitude, de culpabilidade e de punibilidade; é razoável supor que o responsável tinha consciência da ilicitude de sua conduta; era exigível conduta diversa da praticada, qual seja, desincumbir-se do seu dever por meio da apresentação da prestação de contas no prazo e forma devidos.
Débito relacionado somente ao responsável Avelar de Castro Ferreira (CPF: XXX.095.303-XX) , Prefeito Municipal, no período de 1/1/2013 a 31/12/2016, na condição de gestor dos recursos:
Irregularidade: não comprovação da boa e regular aplicação dos recursos federais repassados ao Município de São Raimundo Nonato - PI, em face da omissão no dever de prestar contas dos valores transferidos, no âmbito do Programa Brasil Alfabetizado (BRALF) , no exercício de 2011, cujo prazo encerrou-se em 31/10/2017.
Evidências da irregularidade: Extrato bancário conta específica, da data dos créditos até o encerramento da movimentação (peça 4) e Parecer Financeiro (peça 13) .
Normas infringidas: Resolução CD/FNDE no 32, de 01/07/2011.
	Data de ocorrência
	Valor histórico (R$) 

	24/12/2012
	109.770,00

Valor atualizado do débito (sem juros) em 15/8/2019: R$ 160.461,79.
Cofre credor: Fundo Nacional de Desenvolvimento da Educação.
Conduta: não demonstrar a boa e regular aplicação dos recursos federais recebidos e geridos por meio do BRALF/2011, em face da omissão na prestação de contas, cujo prazo encerrou-se em 31/10/2017.
Nexo de causalidade: a conduta descrita impediu o estabelecimento do nexo causal entre as possíveis despesas efetuadas com os recursos recebidos, no âmbito do instrumento em questão, no exercício de 2011.
Culpabilidade: não há excludentes de ilicitude, de culpabilidade e de punibilidade; é razoável supor que o responsável tinha consciência da ilicitude de sua conduta; era exigível conduta diversa da praticada, qual seja, desincumbir-se do seu dever por meio da apresentação da prestação de contas no prazo e forma devidos.
 (...) 
e) realizar a audiência dos responsáveis abaixo indicados, com fundamento nos arts. 10, § 1º, e 12, incisos I e III, da Lei 8.443/1992, c/c o art. 202, incisos I e III, do RI/TCU, para que, no prazo de quinze dias, apresente razões de justificativa quanto as condutas praticadas que geraram as irregularidades demonstradas a seguir:
Responsável: Carmelita de Castro Silva (CPF: XXX.329.073-XX) , na condição de prefeita sucessora (gestão 2017-2020) .
Irregularidade: não cumprimento do prazo originalmente estipulado para prestação de contas do Programa Brasil Alfabetizado, o qual se encerrou em 31/10/2017.
Normas infringidas: art. 37, caput, c/c o art. 70, parágrafo único, da Constituição da República Federativa do Brasil; art. 93, do Decreto-lei 200/1967; art. 66, do Decreto 93.872/1986; Resolução CD/FNDE 32, de 1/7/2011 e Resolução CD/FNDE 7, de 13 de junho de 2017.
Conduta: descumprir o prazo originalmente estipulado para prestação de contas dos recursos federais recebidos à conta do BRALF/2011, o qual se encerrou em 31/10/2017.
Nexo de causalidade: a conduta descrita impediu o estabelecimento do nexo causal entre as possíveis despesas efetuadas com os recursos recebidos, no âmbito do instrumento em questão, no exercício de 2011.
Culpabilidade: não há excludentes de ilicitude, de culpabilidade e de punibilidade; é razoável supor que a responsável tinha consciência da ilicitude de sua conduta; era exigível conduta diversa da praticada, qual seja, desincumbir-se do seu dever por meio da apresentação da prestação de contas no prazo e forma devidos.
A mencionada proposta de encaminhamento contou com a anuência do titular da Unidade (peça 28) , tendo sido a citação e audiência autorizada por delegação de competência do Relator deste feito, Ministro Vital do Rêgo.
Encontrando-se os autos à espera das correspondentes Comunicações Processuais, o TCU recebeu o Ofício nº 25066/2019/Dimoc/Cotce/Cgapc/Difin-FNDE, de 5/8/2019 (peça 29, p. 1-2) , informando que foi apresentada no âmbito daquela Autarquia, em 19/5/2019 (peça 29, p. 3) , documentação a título de prestação de contas intempestiva do Programa Brasil Alfabetizado, ciclo 2011, a qual será objeto de Nota Técnica a ser encaminhada depois à esta Corte de Contas.
Posteriormente, a Sra. Carmelita de Castro Silva, atual Prefeita de São Raimundo Nonato/PI, ouvida em audiência, apresentou suas razões de justificativa, mediante o Ofício nº 78/2019 de 18/11/2019 (peça 41, p. 1-2) , informando que o município somente não promoveu a devida prestação de contas do Programa Brasil Alfabetizado-BRALF (2011) em razão da inexistência de informações e documentos necessários para tanto, acompanhando o citado ofício de cópia da Representação protocolada junto ao Ministério Público Federal, em 4/12/2018 (peça 44, p. 3-9) , em desfavor dos demais responsáveis, seus antecessores à frente do Executivo municipal.
Já os demais responsáveis citados, o Sr. José Herculano de Negreiros e o Sr. Avelar de Castro Ferreira, permaneceram silentes, ficando caracterizadas suas revelias, nos termos do no art. 12, § 3º, da Lei 8.443/1992.
Continuada a instrução, constatou-se no sistema SiGPC a presença da seguinte informação no campo "Situação da Prestação de Contas": "Aguardando Análise", bem como da informação "Externa TCU - Manifestação FNDE em documentação intempestiva" no campo "Medida de Exceção".
Dessa forma, entendeu-se que o posicionamento adequado naquele instante era aguardar a emissão da correspondente Nota Técnica do FNDE, a fim de evitar retrabalho, preservar a segurança jurídica e homenagear as instâncias de controle.
A proposta da Unidade Técnica foi acolhida pelo Relator (peça 53) , Ministro Vital do Rêgo, sendo expedido ao FNDE o Ofício 63616/2020-TCU/Seproc (peça 54) , de 18/11/2020, com solicitação do envio, no prazo de 30 (trinta) dias, das informações requeridas, sendo aquela Autarquia informada de que o não atendimento no prazo devido, sem causa justificada, poderia ensejar aplicação de multa pelo Tribunal.
 O FNDE tomou ciência da comunicação em 20/11/2020 (peça 55) , enviando em resposta os Ofícios nº 32249/2020/Diade/Cgapc/Difin-FNDE, de 22/12/2020 (peça 56) , e nº 33134/2020/Dimoc/ Cotce/Cgapc/Difin-FNDE, de 28/11/2012 (peça 59, pp. 1-2) , acompanhados pelo Parecer nº 8095/ 2020/DAESP/COPRA/CGAPC/DIFIN (peça 57 e 59, pp. 3-13) e do Parecer nº 21/2020/CGMA/ DABE/SEALF/SEALF (peça 57 e 59, pp. 14-18) , informando o FNDE que  os  referidos  Pareces, analisados  de  forma  conjunta,  têm  o  efeito  de  Nota  Técnica  para subsidiar decisão dessa Egrégia Corte de Contas relativa ao Processo em epígrafe, referente ao Programa Brasil Alfabetizado - Transferência a Estado e Municípios - BRALF/CICLO 2011.
Concluídas as providências inerentes as comunicações processuais, conforme Despacho exarado nos autos pela Seproc (peça 62) , retornaram, pois, os autos à esta Unidade Técnica.
EXAME TÉCNICO
 Inicialmente, no que tange à Prefeita Carmelita de Castro Silva, cumpre observar que nos casos em que a transferência dos recursos ocorre inteiramente no mandato do prefeito antecessor, e é apresentada/comprovada a informação de que o sucessor justificou a omissão e adotou medidas judiciais com vistas ao ressarcimento dos valores repassados, a jurisprudência do TCU é no sentido que deve haver a exclusão do seu nome do rol de responsáveis (ver Acórdão 3088/2009-TCU-Primeira Câmara, 3.267/2008 - TCU - 2ª Câmara, 1.529/2009 - TCU - 1ª Câmara, 287/2009 - TCU - 2ª Câmara, 963/2008 -TCU - Plenário, 2.715/2009 - TCU - 1ª Câmara, 188/2009 - TCU - 2ª Câmara, 684/2005 - TCU - 2ª Câmara e 2.224/2009 - TCU - 2ª Câmara) .
 Destarte, ante o exposto no item 5 acima, propõe-se a sua retirada do rol de responsáveis, excluindo-a da relação processual.
 Analisadas a resposta apresentada pelo FNDE à Diligência, verificou-se que (grifos nossos) :
conforme o Parecer nº 21/2020/CGMA/ DABE/SEALF/SEALF (peça 57 e 59, pp. 14-18) , "considerando os objetivos do PBA, e a recomendação do FNDE/MEC de que as contas dos ciclos 2010 a 2013 devem ser analisadas em conjunto; e por serem relevantes os critérios para análise da prestação de contas do PBA no SIGPC, entende-se que houve o cumprimento do objeto do programa";
conforme o Parecer nº 8095/ 2020/DAESP/COPRA/CGAPC/DIFIN (peça 57 e 59, pp. 3-13) , "destaca-se, diante do exposto, que se evidenciou prejuízo ao Erário, a partir da análise da prestação de contas do BRALF/2011, conforme subitem 5.4.2 deste Parecer", subitem o qual transcreve-se abaixo:
5.4.2. Extrato Bancário:
Constam no extrato bancário da conta específica do programa pagamentos que não foram declarados no Demonstrativo da Receita e da Despesa, bem como não constam do rol de prestação de contas outros documentos comprobatórios das despesas em questão, não sendo possível atestar a boa e regular aplicação dos recursos no objeto do programa. Ressalta-se que tais pagamentos contrariam a Resolução CD/FNDE nº 06, de 16 de abril de 2010 e a Portaria FNDE nº 548, de 10 de setembro de 2018.
Despesas não comprovadas:
	Data
	Documento
	Histórico
	Valor (R$) 

	03/02/2011
	315.500.500
	Transf Depósito Judicial
	4.251,31

	02/09/2011
	315.500.500
	Transf Depósito Judicial
	1.548,57

	Total (R$) 
	5.799,88

 Constatou-se, portanto, que, embora o FNDE tenha concluído que o programa foi cumprido, apurou-se débito remanescente no valor de R$ 5.799,88, oriundo da presença no extrato bancário de pagamentos descritos como "Transf Depósito Judicial", rompendo o nexo de causalidade entre a despesa realizada e o respectivo credor.
 Em relação aos recursos bloqueados judicialmente, o entendimento é de que não foram realizados na consecução dos objetivos do BRALF 2011, sendo devidos pelo município. Em que pese a situação se enquadrar como aplicação irregular dos recursos, o bloqueio judicial beneficiou o ente federado. Em situação análoga a que está sendo debatida nos autos, o Ministério Público junto ao TCU, valendo-se de precedente do Tribunal, observou o seguinte nos autos do TC Processo Processo 005.865/2019-0:
7. De fato, considerando que não houve citação válida do ente municipal, caberia o arquivamento dos autos em relação ao Município, de acordo com a norma supracitada. 
8. Não obstante, entendo que os recursos impugnados devem ser ressarcidos ao FNDE, uma vez que foram destinados a arcar com despesas totalmente diversas do objeto do programa. 
9. Desse modo, na linha das deliberações proferidas por intermédio dos Acórdãos nº s 4133/2019 e 4787/2019, ambos da 1ª Câmara, será proposta determinação ao Município para a restituição dos recursos indevidamente utilizados para 'Transf. Depósito Judicial'.
Veja-se que o referido processo foi julgado:
Acórdão 4586/2020-TCU-Primeira Câmara 
Os Ministros do Tribunal de Contas da União ACORDAM, por unanimidade, com fundamento no art. 1º, inciso I, da Lei 8.443/1992, c/c os arts. 1º, inciso I, e 143, inciso I, alínea 'b', do Regimento Interno/TCU, de acordo com o parecer emitido pelo Ministério Público junto ao TCU, em:
a) julgar regulares com ressalva as contas do Sr. Juran Carvalho de Souza (***.528.093-**) , dando-lhe quitação, com fundamento nos arts. 16, inciso II, 18 e 23, inciso II, da Lei 8.443/1992, c/c os arts. 208 e 214, inciso II, do Regimento Interno/TCU;
b) fazer a determinação constante do item 1.7;
c) encaminhar cópia desta deliberação, acompanhada da instrução da unidade técnica, ao Fundo Nacional de Desenvolvimento da Educação, à Prefeitura Municipal de Presidente Dutra/MA e ao responsável; e
d) arquivar o presente processo, nos termos do art. 169, inciso III, do Regimento Interno do TCU.
 (...) 1.7. Determinar à Prefeitura Municipal de Presidente Dutra/MA que promova, se ainda não o fez, o recolhimento aos cofres do Fundo Nacional de Desenvolvimento da Educação da importância de R$ 17.074,92, acrescida de atualização monetária, calculada a partir de 11/11/2016 até a efetiva quitação, nos termos da legislação em vigor.
Assim, conclui-se que devam ser levantados os débitos imputados aos responsáveis revéis Sr. José Herculano de Negreiros e o Sr. Avelar de Castro Ferreira nas citações efetuadas (conforme detalhado acima no item 2) , cumprindo, também, ser excluído de suas responsabilidades o débito decorrente das transferências judiciais, encaminhando-se determinação ao município para que restitua os recursos indevidamente incorridos nesta rubrica. 
Tendo em vista, porém, a apresentação extemporânea da prestação de contas do programa realizada pelo ex-prefeito Sr. José Herculano de Negreiros, bem como não terem sidos deixados para a sucessora, Sra. Carmelita de Castro Silva, informações e documentos necessários para tanto, entende-se caber ressalva às contas, propondo-se, assim, que as contas dos ex-gestores José Herculano de Negreiros e Avelar de Castro Ferreira, sejam julgadas regulares com ressalva, dando-lhes quitação.
CONCLUSÃO
Em face da análise promovida na seção "Exame Técnico", propõe-se julgar regulares com ressalva as contas dos responsáveis revéis José Herculano de Negreiros (CPF: XXX.238.443-XX) e Avelar de Castro Ferreira (CPF: XXX.095.303-XX) , dando-lhes quitação.
 Conforme análise promovida na instrução preliminar (peça 26) , propõe-se excluir a responsabilidade do Sr. Jairon dos Santos Ramos (CPF: XXX.689.323-XX) , pois ele não foi gestor executor, nem foi o responsável pela omissão na apresentação da prestação de contas.
No que tange Sra. Carmelita de Castro Silva, tendo esta apresentado evidências que adotou as medidas esperadas para a situação, propõe-se acolher as suas razões de justificativa, excluindo-a da relação processual.
Propõe-se também determinação ao Município para a restituição dos recursos indevidamente utilizados para 'Transf. Depósito Judicial'.
PROPOSTA DE ENCAMINHAMENTO
Diante do exposto, submetemos os autos à consideração superior, propondo ao Tribunal:
considerar revéis os responsáveis José Herculano de Negreiros (CPF: XXX.238.443-XX) e Avelar de Castro Ferreira (CPF: XXX.095.303-XX) , para todos os efeitos, dando-se prosseguimento ao processo, com fulcro no art. 12, § 3º, da Lei 8.443/1992; 
acolher as razões de justificativa apresentadas pela Sra. Carmelita de Castro Silva (CPF: XXX.329.073-XX) , excluindo-a da relação processual;
excluir da relação processual Jairon dos Santos Ramos (CPF: XXX.689.323-XX) ;
julgar regulares com ressalva as contas dos responsáveis José Herculano de Negreiros (CPF: XXX.238.443-XX) e Avelar de Castro Ferreira (CPF: XXX.095.303-XX) , dando-lhes quitação, com fundamento nos arts. 16, inciso II, 18 e 23, inciso II, da Lei 8.443/1992, c/c os arts. 208 e 214, inciso II, do Regimento Interno/TCU;
determinar à Prefeitura Municipal de São Raimundo Nonato - PI que promova, se ainda não o fez, o recolhimento aos cofres do Fundo Nacional de Desenvolvimento da Educação das seguintes importâncias, acrescidas de atualização monetária, calculadas a partir das datas abaixo até a efetiva quitação, nos termos da legislação em vigor:
	Data
	Valor (R$) 

	03/02/2011
	4.251,31

	02/09/2011
	1.548,57

enviar cópia do Acórdão que vier a ser proferido ao Fundo Nacional de Desenvolvimento da Educação e aos responsáveis, para ciência;
Em seu parecer (peça 66) , o representante do MPTCU manifestou-se de acordo com a proposta oferecida pela unidade técnica.
	É o relatório.

não há.

Subprocurador-Geral Paulo Soares Bugarin.

TOMADA DE CONTAS ESPECIAL. RECURSOS REPASSADOS PELO FUNDO NACIONAL DE DESENVOLVIMENTO DA EDUCAÇÃO (FNDE) A MUNICÍPIO. PROGRAMA BRASIL ALFABETIZADO. APRESENTAÇÃO INTEMPESTIVA DA PRESTAÇÃO DE CONTAS. COMPROVAÇÃO PARCIAL DA APLICAÇÃO DOS RECURSOS. CONTAS REGULARES COM RESSALVA DE DOIS RESPONSÁVEIS. PARTE DOS RECURSOS UTILIZADOS EM PROVEITO DO MUNICÍPIO. DETERMINAÇÃO AO MUNICÍPIO PARA RECOLHER AOS COFRES DO FNDE OS VALORES UTILIZADOS SEM RELAÇÃO COM O PROGRAMA BRASIL ALFABETIZADO. EXCLUSÃO DA RELAÇÃO PROCESSUAL DE OUTROS DOIS RESPONSÁVEIS.

TOMADA DE CONTAS ESPECIAL (TCE)

Secretaria de Controle Externo de Tomada de Contas Especial (SecexTCE).

Em apreciação, tomada de contas especial instaurada pelo Fundo Nacional de Desenvolvimento da Educação (FNDE) em desfavor de José Herculano de Negreiros (gestão 1/1/2009-20/12/2012) , Jairon dos Santos Ramos (gestão 21/12/2012 a 31/12/2012) , Avelar de Castro Ferreira (gestão 2013-2016) , ex-prefeitos de São Raimundo Nonato/PI, e Carmelita de Castro Silva (gestão 2017-2020 e atual prefeita) , em razão de omissão no dever de prestar contas dos recursos recebidos por força do Programa Brasil Alfabetizado, no ciclo de 2011.
Os recursos repassados pelo FNDE ao Município de São Raimundo Nonato/PI totalizaram R$ 365.900,00, divididos em duas parcelas nos valores de R$ 256.130,00 e R$ 109.770,00, creditadas na conta bancária específica, respectivamente nas datas de 12/12/2011 e 24/12/2012 (peça 4, p. 2-3) , conforme ordens bancárias à peça 3.
Diante da omissão ao dever legal de prestar contas, o dirigente do FNDE autorizou a instauração da tomada de contas especial, consoante Relatório de TCE 587/2018-DIREC/COTCE/CGAPC/DIFIN-FNDE/MEC e respectiva matriz de responsabilização (peças 18 e 19) .
O tomador de contas concluiu que o prejuízo importaria no valor original de R$ 365.900,00, imputando-se a responsabilidade a José Herculano de Negreiros, prefeito municipal, no período de 1/1/2009 a 20/12/2012, na condição de gestor dos recursos, Jairon dos Santos Ramos, prefeito municipal, no período de 21/12/2012 a 31/12/2012, na condição de gestor dos recursos, Avelar de Castro Ferreira, prefeito municipal, no período de 1/1/2013 a 31/12/2016, na condição de gestor dos recursos, e a Carmelita de Castro Silva (gestão 2017-2020) , na condição de prefeita sucessora e responsável pela apresentação da prestação de contas.
Na fase interna, em obediência aos princípios constitucionais que asseguram o direito ao contraditório e à ampla defesa (art. 5º, inciso LV, da Constituição Federal) , foi dada oportunidade de defesa aos responsáveis. Entretanto, esses não apresentaram justificativas suficientes para elidir as irregularidades e não recolheram o montante devido aos cofres do Fundo Nacional de Desenvolvimento da Educação. 
A Controladoria-Geral da União emitiu o relatório de auditoria (peça 20) em concordância com o relatório do tomador de contas. O certificado de auditoria e o parecer do dirigente do órgão de controle interno concluíram pela irregularidade das presentes contas (peças 21 e 22) . O ministro responsável pela área atestou haver tomado conhecimento das conclusões contidas no relatório e no certificado de auditoria, bem como do parecer conclusivo do dirigente do órgão de controle interno, manifestando-se pela irregularidade das contas, e determinou o encaminhamento do processo ao Tribunal de Contas da União (peça 23) .
Apesar de o tomador de contas haver incluído o sr. Jairon dos Santos Ramos como responsável neste processo, após análise documental, sobretudo dos extratos bancários (peça 4) , a unidade técnica constatou que ele não utilizou os recursos em questão (21/12/2012 a 31/12/2012) , motivo pelo qual propôs que sua responsabilidade fosse excluída.
No que concerne aos demais gestores, foi promovida a citação do sr. José Herculano de Negreiros, em razão da omissão no dever de prestar contas da parcela de R$ 256.130,00; a citação do sr. Avelar de Castro Ferreira, em virtude da omissão no dever de prestar contas da parcela de R$ 109.770,00; e a audiência da sra. Carmelita de Castro Silva, prefeita sucessora, em razão da não apresentação da prestação de contas dos recursos em tela, cujo prazo final se exauriu no curso de seu mandato, em 31/10/2017.
Após a instrução inicial, o TCU foi comunicado pelo FNDE (peça 29, p. 1-2) que havia sido apresentada, àquela Fundação, documentação a título de prestação de contas intempestiva do Programa Brasil Alfabetizado, ciclo 2011 (peça 29, p. 3) , a qual seria objeto de futura Nota Técnica a ser encaminhada a esta Corte de Contas.
Em resposta à audiência, a sra. Carmelita de Castro Silva apresentou suas razões de justificativa (peça 41) , em que informou não ter sido possível apresentar a prestação de contas do Programa Brasil Alfabetizado 2011, uma vez que a documentação necessária ao cumprimento dessa obrigação não se encontrava arquivada na Prefeitura. A fim de comprovar sua alegação, apresentou cópia de representação protocolada junto ao Ministério Público Federal em desfavor dos gestores responsáveis. 
Embora devidamente notificados, os srs. José Herculano de Negreiros e Avelar de Castro Ferreira permaneceram silentes, ficando caracterizadas suas revelias, conforme preceitua o art. 12, §3º, da Lei 8.443/1992.
Com vistas ao saneamento do processo e subsídio para análise da prestação de contas intempestivamente apresentada pelo município de São Raimundo Nonato/PI sobre o Programa Brasil Alfabetizado - ciclo 2011, conforme despacho deste relator (peça 50) , diligenciou-se o FNDE para que enviasse a referida Nota Técnica abrangendo aspectos técnicos e financeiros acerca da regularidade, ou não, da execução das despesas realizadas com tais recursos.
Conforme Pareceres 21/2020 (peças 58 e 59) e 8095/2020 (peças 57 e 59) , o FNDE entendeu que os elementos apresentados são suficientes para atestar o cumprimento do objeto do programa.
 Entretanto, foi indicada ressalva evidenciada na reprovação de duas despesas consideradas irregulares, identificadas no extrato bancário como "Transf Depósito Judicial", com valor total de R$ 5.799,88, contrariando a Resolução CD/FNDE 6, de 16/4/2010, e a Portaria FNDE 548, de 10/9/2018, ante o rompimento do nexo de causalidade entre a despesa realizada e o respectivo credor.
Em relação a esses recursos bloqueados judicialmente, a unidade técnica concluiu que não foram realizados na consecução dos objetivos do BRALF 2011, sendo devidos pelo município. 
Assim, propôs considerar revéis os responsáveis José Herculano de Negreiros e Avelar de Castro Ferreira; acolher as razões de justificativa apresentadas pela Sra. Carmelita de Castro Silva, excluindo-a da relação processual; excluir da relação processual Jairon dos Santos Ramos; julgar regulares com ressalva as contas dos responsáveis José Herculano de Negreiros e Avelar de Castro Ferreira, dando-lhes quitação; e determinar à Prefeitura Municipal de São Raimundo Nonato/PI que promova, se ainda não o fez, o recolhimento aos cofres do Fundo Nacional de Desenvolvimento da Educação da importância considerada irregular.
Feito esse resumo, passo a decidir.
Acolho as manifestações convergentes da unidade técnica e do MPTCU, incorporando as análises contidas nos pareceres prévios aos meus fundamentos de decidir, pelas razões a seguir expostas.
Inicialmente, alinho-me à exclusão do sr. Jairon dos Santos Ramos como responsável neste processo. Conforme exame dos extratos bancários e da documentação acostada aos autos (peça 4) , não houve gastos executados no breve período de sua gestão (21/12/2012 a 31/12/2012) , sem evidência, portanto, de sua participação nas irregularidades que ensejaram a presente tomada de conas especial.
Passo ao exame da responsabilidade dos senhores José Herculano de Negreiros e Avelar de Castro Ferreira. O sr. José Herculano encaminhou, intempestivamente, a prestação de contas ao órgão concedente (peça 29) , em 19/5/2019, mas em momento prévio à citação realizada pelo TCU (Ofício 9243/2019-TCU/Secex-TCE, de 14/10/2019 à peça 34) .
De acordo com o conjunto de documentos enviados pelo FNDE (peças 56-59) , e em especial o Parecer 21/2020/CGMA/DABE/SEALF/SEALF (peça 58) , houve o cumprimento do objeto do programa ciclo 2011, consoante transcrito a seguir:
9. Considerando os objetivos do PBA, e a recomendação do FNDE/MEC de que as contas dos ciclos 2010 a 2013 devem ser analisadas em conjunto; e por serem relevantes os critérios para análise da prestação de contas do PBA no SIGPC, entende-se que houve o cumprimento do objeto do programa.
Segundo jurisprudência do TCU, há diferença entre omissão e intempestividade no dever de prestar contas. A apresentação da prestação de contas após o prazo previsto, mas até momento anterior ao da citação pelo TCU, configura intempestividade no dever de prestar contas e falha formal, hipótese que, aliada à demonstração da adequada e integral aplicação dos recursos, conduz ao julgamento das contas pela regularidade com ressalva, conforme ilustram os Acórdão 5773/2015-TCU-Primeira Câmara, 4.094/2015-1ª Câmara, 2.209/2011-TCU-1ª Câmara e 971/2011-TCU-2ª Câmara. Já a omissão no dever de prestar contas fica caracterizada apenas a partir da efetiva citação por essa irregularidade (Acórdão 10891/2020-TCU-Primeira Câmara; 1.427/2019 e 1.100/2021, ambos do Plenário) .
No tocante à reprovação de duas despesas identificadas no extrato bancário como "Transf Depósito Judicial", no valor total de R$ 5.799,88, sem nexo de causa com o objeto do programa, o montante foi utilizado indevidamente a favor do município, não sendo o caso de imputar tal dano aos responsáveis. Assim, é pertinente determinação ao Município de São Raimundo Nonato/PI para que proceda ao recolhimento do valor de R$ 5.799,88, sem realização de citação prévia, de acordo com entendimentos previamente adotados por esta Corte (Acórdãos 4586/2020, 4133/2019 e 4787/2019, todos da 1ª Câmara) .
Dessa forma, verifico que o encaminhamento da prestação de contas de forma intempestiva ocorreu alguns meses antes da expedição dos ofícios de citação. Diante desse fato e da análise das contas realizada pelo FNDE, que revelou a regular gestão da verba pública, é prudente a proposta de julgar regulares com ressalva as contas dos Srs. José Herculano de Negreiros e Avelar de Castro Ferreira. Esclareço que a intempestividade da prestação de contas, bem como não terem sido deixados para a sucessora, Sra. Carmelita de Castro Silva, as informações e os documentos necessários para tanto, motivam a ressalva das contas.
Por fim, quanto à responsabilização da sra. Carmelita de Castro Silva. transcrevo o enunciado da Súmula TCU 230, in verbis:
Compete ao prefeito sucessor apresentar a prestação de contas referente aos recursos federais recebidos por seu antecessor, quando este não o tiver feito e o prazo para adimplemento dessa obrigação vencer ou estiver vencido no período de gestão do próprio mandatário sucessor, ou, na impossibilidade de fazê-lo, adotar as medidas legais visando ao resguardo do patrimônio público.
No caso vertente, a transferência dos recursos ocorreu inteiramente no mandato do prefeito antecessor, e, em suas razões de justificativa (peça 41) , a sra. Carmelita de Castro Silva informou que a documentação necessária ao cumprimento da prestação de contas do Programa Brasil Alfabetizado 2011 não se encontrava arquivada na Prefeitura. A fim de comprovar sua alegação, apresentou cópia de representação protocolada junto ao Ministério Público Federal em desfavor dos gestores responsáveis. 
A jurisprudência prevalente deste Tribunal, no exame de cada caso concreto, tem aceitado várias providências que o gestor deveria adotar para resguardar o patrimônio público. No contexto do presente caso, entendo que a conduta da prefeita sucessora pode ser enquadrada dentre as possibilidades existentes na jurisprudência desta Corte de Contas como medida visando ao resguardo do erário.
	Com essas considerações, VOTO para que seja adotada a minuta de acórdão que trago à consideração deste Colegiado.
TCU, Sala das Sessões, em 22 de junho de 2021.
Ministro VITAL DO RÊGO 
Relator